臺灣高等法院花蓮分院刑事裁定　
111年度毒抗字第29號
抗  告  人  
即  被  告  譚楷勳
上列抗告人即被告因聲請觀察勒戒案件，不服臺灣花蓮地方法院
中華民國111年6月6日所為裁定(111年度毒聲字第111號)，提起
抗告，本院裁定如下：
    主  文
抗告駁回。
    理  由
一、抗告意旨詳附件刑事抗告狀。
二、按毒品危害防制條例(下稱毒品條例)第20條第1項規定：「
    犯第十條之罪者，檢察官應聲請法院裁定，或少年法院(地
    方法院少年法庭)應先裁定，令被告或少年入勒戒處所觀察
    、勒戒，其期間不得逾二月。」
三、經查：
 (一)抗告人於檢察官聲請書所載時地、方式，施用第二級毒品
     甲基安非他命1次之事實，有勘察採證同意書、偵辦毒品案
     件涉嫌人尿液檢體採集送驗紀錄表、慈濟大學濫用藥物檢
     驗中心111年3月10日慈大藥字第1110310001號函附檢驗總
     表各1份在卷可證(見警卷第35至41頁)。又員警係得抗告人
     之同意，由抗告人親自採集、封瓶其尿液等事實，業據抗
     告人於警詢中坦承在卷(見警卷第23頁)；且觀之上開檢驗
     總表，確認檢驗方式為氣相層析／質譜分析法(GC/MS)，而
     以氣相層析質譜儀分析法進行確認者，均不致有「偽陽性
     」結果，此為本院辦理施用毒品案件職務上已知之事實；
     再抗告人尿液所含甲基安非他命、安非他命之鑑驗結果數
     值，濃度均逾檢驗閾值500ng/mL甚多(分別高達6,345ng/mL
     、2,770ng/mL)，可見上開檢驗結果，實無可能發生偽陽性
     之錯誤；復參以抗告人於警詢中坦言曾於111年1月間以打
     火機燒烤玻璃球內甲基安非他命而吸食所產生煙霧等語(見
     警卷第23、24頁)，可見其知悉本案所施用者為第二級毒品
     甲基安非他命。是抗告人確有於上揭時地施用甲基安非他
     命之犯行，堪可認定。 
 (二)抗告人未曾因施用毒品案件而經法院裁定送觀察勒戒或強
     制戒治，有臺灣高等法院被告前案紀錄表1份(見本院卷第4
     1至45頁)在卷可稽，依前揭規定，本案檢察官聲請原審裁
     定將抗告人送勒戒處所執行觀察勒戒，自應予准許。原裁
     定以抗告人有施用第二級毒品之犯行，事證明確，依毒品
     條例第20條第1項規定，裁定將抗告人送勒戒處所觀察勒戒
     ，認事用法並無違誤。
 (三)抗告人辯稱：其於111年2月22日遭搜索、逮捕，然檢察官
     卻於同年5月間始向原審以書面聲請裁定送觀察勒戒，非但
     已逾毒品條例第23條之1所規定24小時之時間限制，亦未將
     抗告人一併送原審法院訊問，悖於上開規定之法定程序等
     語。然查：
  1、按毒品條例第23條之1第1項規定：「被告因拘提或逮捕到
     場者，檢察官依第20條第1項規定聲請法院裁定觀察、勒戒
     ，應自拘提或逮捕之時起24小時內為之，並將被告移送該
     管法院訊問；被告因傳喚、自首或自行到場，經檢察官予
     以逮捕者，亦同。」，92年7月9日新增訂本條之立法理由
     為：「二、施用毒品之被告因拘提或逮捕到場者，檢察官
     聲請法院裁定觀察勒戒或強制戒治，究應否將被告移送該
     管法院訊問，檢察機關與審判機關間迭有爭議，實有明定
     之必要。按第一次施用毒品者僅除刑不除罪，再次施用毒
     品者即應依法追訴處罰，司法警察機關既依法予以拘提或
     逮捕到場，且本條例規定之觀察勒戒具強制力，性質上仍
     屬拘束被告之身體自由，是檢察官於聲請法院裁定觀察勒
     戒時，自應依憲法第八條保障人身自由之規定，並參照刑
     訴法第93條有關聲請羈押規定之精神，明定應自拘提或逮
     捕之時起24小時內為之，並將被告移送該管法院訊問，以
     保障被告權益。」
  2、查抗告人係因詐欺、違反洗錢防制法、組織犯罪防制條例
     案件，經警持臺灣花蓮地方法院111年度聲搜字第39號搜索
     票、檢察官所核發之拘票，於111年2月22日在花蓮縣○○市○
     ○○街00號執行搜索、拘提，業據抗告人於警詢中供承在卷(
     見警卷第3頁)，並有員警偵查案件報告書、搜索票在卷可
     憑(見警卷第1、26頁)，則抗告人遭拘捕之事由與本案顯然
     無關，依前揭說明，自無毒品條例第23條之1第1項規定之
     適用，是檢察官於111年5月23日始以書狀向原審法院聲請
     將抗告人送觀察勒戒，原審法院於同年6月6日裁定，於法
     並無違誤。則抗告人此部分抗告，非有理由。
  3、況抗告人於警詢中僅坦言於111年1月間施用毒品等語(見警
     卷第24頁)，亦即，否認本案施用毒品犯行，且員警現場查
     扣之大麻、安非他命均非抗告人所有(見警卷第4、33頁)，
     又抗告人於另案拘提翌日始採尿送驗，迄於111年3月10日
     始檢驗其尿液呈甲基安非他命陽性反應，(見警卷第35至38
     頁)，且抗告人經檢察官以其涉犯毒品案件為由，合法傳喚
     而未於同年4月21日到庭(見偵卷)，則縱認抗告人係因毒品
     案件而為員警於111年2月22日拘捕，惟於拘捕當時既無積
     極證據足認抗告人有施用毒品之行為，豈能於拘捕之時24
     小時內移送法院訊問，並裁定觀察勒戒，實非無疑。且查
     ：
    (1)毒品條例第23條之1第1項前段規定為：①被告因拘提或逮
       捕到場者、②檢察官依第20條第1項規定聲請法院裁定觀
       察勒戒、③應自拘提或逮捕之時起24小時內為之，並將被
       告移送該管法院訊問。從上開條文前後語意結構、脈絡
       可知，須符合上開第①、②要件(即經拘提或逮捕到場、檢
       察官於拘捕後即向法院聲請法院裁定觀察、勒戒)，始有
       24小時之時間限制。反之，檢察官於(另案)拘提或逮捕
       被告當時，如因證據不足或其他原因，未即依毒品條例
       第20條第1項規定向法院聲請裁定觀察勒戒者，就關於施
       用毒品事實部分，自「無須」亦「無從」自拘提或逮捕
       之時起24小時內，將被告移送該管法院訊問。
    (2)又體系參照毒品條例第20條第1項規定：犯第10條之罪者
       ，檢察官應聲請法院裁定，令被告入勒戒處所觀察勒戒
       。可見：
      ①毒品條例第23條之1第1項前段規定，係在規範施用毒品
        之被告因拘提或逮捕到場者，於檢察官聲請法院裁定觀
        察勒戒時，應否自拘捕時起24小時內將被告移送該管法
        院訊問之問題(立法理由參照，因涉及憲法第8條第2項
        須於24小時內移送法院審問之問題)，並非認拘捕後逾2
        4小時，即不可再向法院聲請觀察勒戒。
      ②依毒品條例第20條第1項規定，如被告有施用毒品行為，
        檢察官即應向法院聲請觀察勒戒。
      ③承上，綜合觀察毒品條例第23條之1第1項前段、第20條
        第1項，檢察官於(另案)拘提或逮捕當時，如因證據不
        足或其他原因，未依毒品條例第20條第1項規定即向法
        院聲請裁定觀察勒戒者，經事後調查證據充足完備，足
        以證明被告有施用毒品行為時，自仍應回歸毒品條例第
        20條第1項規定，向法院聲請觀察勒戒。
　　 綜前，抗告人指摘檢察官所為本案聲請違反上開規定，尚
     難採憑。
 (四)抗告人復辯稱：檢察官為本案聲請前，未給予抗告人就是
     否觀察勒戒，或以戒癮治療為緩起訴處分條件，為事前表
     示意見之機會，原審亦未開庭給予抗告人有陳述意見之機
     會，侵害其聽審保障之虞，更因原審及檢察官均未給予其
     陳述意見之機會，致無從妥適判斷檢察官對於觀察勒戒之
     聲請，是否有怠惰或濫用裁量之違法，而抗告人之2名幼子
     極需其照料，其配偶亦罹病需其照顧，倘貿然入勒戒處所
     ，勢必中斷原先工作，家庭經濟頓失依靠，觀察勒戒後，
     能否正常回歸工作及社會生活，亦為隱憂等語。然查：
  1、按被告聽審權屬於憲法第16條保障人民訴訟權之一(司法院
     釋字第482號解釋參照)，其內涵包括資訊請求權(請求獲得
     充分訴訟資訊)、表達請求權(請求到場陳述或辯明訴訟上
     意見)、注意請求權(請求注意被告陳述及表達)等等，但並
     非不得以法律為合理、正當規劃或限制，例如：某些案件
     類型，審理法院不經言詞辯論、陳述(即不需當事人到場辯
     論、陳述)，即得逕為裁判。具體以言，如刑訴法第222條
     第1項(即裁定，除因當庭之聲明而為之者，應經訴訟關係
     人之言詞陳述外，均以書面審理，專據案卷之訴訟資料予
     以決定)即為適例，此乃立法機關自由形成的範疇，要屬「
     立法裁量」權限，並未違反人民訴訟權的保障，與憲法尚
     無牴觸(最高法院107年度臺抗字第447號號裁定參照)。
  2、觀諸現行毒品條例全文，並無課以檢察官於聲請觀察、勒
     戒前或法院裁定前，應訊問被告是否同意觀察勒戒之規定
     ；而是否給予被告為附命條件之緩起訴處分，實屬刑訴法
     第253條之1第1項及第253條之2特別賦予檢察官之職權，被
     告本無聲請檢察官為緩起訴之權利，檢察官亦無於聲請書
     中說明不命被告接受附條件緩起訴之義務，另依刑訴法第2
     22條第1項規定(裁定，除因當庭之聲明而為之者，應經訴
     訟關係人之言詞陳述外，均以書面審理，專據案卷之訴訟
     資料予以決定)，此乃立法機關自由形成之範疇，要屬「立
     法裁量」權限，並未違反人民訴訟權之保障，與憲法尚無
     牴觸。是本案檢察官及原審法院縱未傳訊抗告人開庭陳述
     意見，亦難謂有何違反正當法律程序或侵害抗告人之聽審
     權等情，此部分抗告意旨，難認有據。
  3、又從比較法之觀點以觀，日本刑訴法第43條第2項、刑事訴
     訟規則第33條第1項亦規定：裁定不須基於言詞辯論，除因
     聲請須在公判庭作出裁定，因或在公判庭提出聲請須作成
     裁定者外，在其他情形，原則上不須聽取訴訟關係人之陳
     述。另參酌毒品條例第20條第1項歷次立法修正紀錄歷程可
     知，立法者亦明確未要求(或規定)，法院作成裁定須予被
     告表示意見之機會。按有關訴訟應循程序及相關要件，原
     是由立法機關衡量訴訟案件種類、性質、訴訟政策目的、
     訴訟制度功能及司法資源有效運用等因素，加以綜合判斷
     合理規定，是抗告人徒以原審未給予陳述意見機會，認原
     審違反正當法律程序等語，應係未一併考量訴訟程序要件
     ，原則上屬立法自由形成空間所致，應認尚無足取。
  4、況本案檢察官於偵查中業已依抗告人於警詢中所陳明「花
     蓮縣○○市○○○街00號」現住地址傳喚，抗告人未遵期到庭(
     見警卷第3、9、22頁，偵卷)，顯見檢察官亦有給予抗告人
     到場陳述意見之機會，則抗告人此部分之抗告，亦非有理
     由。
  5、再查，毒品條例有關觀察、勒戒之規定，係針對受處分人
     所設預防、矯正之保安處分，目的在斷絕施用毒品之身癮
     及心癮，屬強制規定，既係為預防行為人反社會性格，而
     具社會保安功能之保安處分，當無因行為人之個人及家庭
     因素而免予執行之理，且毒品條例關於裁定觀察、勒戒部
     分，亦無設計類似刑法中關於緩刑之規定，查抗告人除自
     承其於111年1月間施用毒品外，另有本案施用毒品犯行，
     且其又住居在經員警搜得「大麻、安非他命」等毒品之上
     址居處，顯見其於短期間內接觸毒品頻繁，而其既自承有2
     名幼子及罹病配偶極需其照料，竟仍施用毒品，可見其尚
     無戒除毒害之決心，自制力非佳。是抗告人此部分所辯，
     尚不得執為免予執行觀察勒戒之事由。
 (五)抗告人再辯稱：其係單純否認施用毒品，是否得作為裁量
     之原因，尚有斟酌餘地，尤以其並非單純否認，係抗辯上
     次施用時間為111年1月間，難以據此推論其有無長期施用
     毒品、施用毒品頻率及數量等，有所隱匿，則檢察官之聲
     請即有裁量怠墮，原裁定以其否認犯罪，即裁定命其入勒
     戒處所觀察勒戒，已有擅斷、恣意，難認無裁量瑕疵等語
     。然查：有關檢察官聲請法院裁定觀察、勒戒案件，原則
     上，法院應不得審究檢察官聲請觀察、勒戒行為之當否：
  1、關於本案相關法律部分：
    (1)犯第10條之罪者，檢察官「應」聲請法院裁定令被告入
       勒戒處所觀察、勒戒，其期間不得逾2月，毒品條例第20
       條第1項定有明文。
    (2)本法第20條第1項及第23條第2項之程序，於檢察官先依
       刑訴法第253條之1第1項、第253條之2之規定，為附命完
       成戒癮治療之緩起訴處分時為適當時，不適用之，毒品
       條例第24條第1項亦定有明文(本條項經修正，於110年5
       月1日施行)。
    (3)由上開2條文之文義結構及體系編排關係以觀，對犯毒品
       條例第10條之罪者，檢察官得聲請法院裁定令入勒戒處
       所觀察、勒戒，亦得援用刑訴法第253條之1第1項、第25
       3條之2之規定，為附命完成戒癮治療之緩起訴處分，而
       不適用聲請觀察勒戒。
  2、自現行法制架構以觀：
    (1)現行刑事司法之基本構造係將刑事訴追、對於施用毒品
       者聲請觀察勒戒，應屬於廣義刑事追訴之一環，劃歸屬
       檢察一體下各個檢察官之專權(自訴除外)，檢察官提起
       公訴或聲請觀察勒戒，若係依照毒品條例、相關程序法
       或其他法令之規定，適法、適式為之，在具備訴追條件
       之前提下，法院即須進行實體裁判，不可加以迴避。亦
       即：在目前毒品條例、刑訴法或其他相關法令之法制下
       ，關於檢察官是否聲請觀察勒戒，既然肯認檢察官可以
       廣泛行使裁量權，只要在檢察官裁量權範圍內，應該不
       至於造成檢察官所聲請之觀察勒戒變成無效。
    (2)毒品條例、刑訴法或其他相關法令，並不存在法院可以
       審查檢察官訴追裁量權行使之「當否」，並視審查結果
       如何，駁回聲請或為不受理之相關規定。
    (3)綜上，本案檢察官既依法(毒品條例第20條第1、3項)聲
       請觀察勒戒，依前開說明，法院即須進行實體裁判，不
       可加以迴避。
  3、自比較法實務操作觀點以觀：
    (1)學理上固有認為：由於檢察官訴追權之行使會制約被告
       之權利，故檢察官之訴追裁量性質上應認為是一種「羈
       束裁量」，在法治國建制下，檢察官訴追裁量權之行使
       應該要受到司法之審查。
    (2)然參照日本最高裁判所第1小法庭昭和55年12月17日裁定
       及第2小法庭昭和56年6月26日判決之觀點：縱認無法否
       認檢察官逸脫訴追裁量權提起公訴(就本案而言即係聲請
       觀察勒戒)，可能會使得公訴之提起變成無效，惟此僅限
       於公訴提起本身構成職務犯罪之極限情形，或檢察官單
       純基於思想、信條、社會身分地位或門第等理由，相較
       於一般情形，對於被告為明顯不當之不利益處遇時，始
       會構成(訴追)裁量權之濫用。
    (3)參考日本福岡高等裁判所昭和46年9月29日判決：法院認
       為檢察官濫用訴追權，致使公訴行為無效，須具備下述
       要件：I、不當差別之客觀要件：對照同種個案之一般緩
       起訴基準，客觀上而言，就該具體個案顯然應為緩起訴
       處分，然檢察官未有任何合理理由，明顯不當為差別起
       訴。II、不當差別之主觀要件：檢察官提起公訴有不當
       差別目的之積極惡意。III、綜上，若僅係單純非難檢察
       官之處分不當(就本案而言即係聲請觀察勒戒)，或同種
       類案件，有(一些)其他被告係受到緩起訴處分，或檢察
       官略有過失怠慢之情形，均尚難認檢察官有濫用訴追權
       。
    (4)綜上，依本案卷證資料，並無積極證據顯示檢察官本身
       有構成職務犯罪之情形，或有明顯不當之違反法律平等
       原則之差別訴追，或係基於刑事處遇目的以外之惡意訴
       追意圖，應尚難認檢察官有濫用訴追權，其聲請觀察勒
       戒，自難認為無效，法院自應依檢察官之聲請，依毒品
       條例第20條第1項規定，裁定觀察勒戒。至抗告人辯稱原
       裁定係以其單純否認施用毒品作為裁量原因，進而推論
       原裁定擅斷、恣意而有裁量瑕疵等語，惟抗告人始終未
       提出證據證明此部分主張，卷內亦查無原審有合濫用裁
       量權限，則其此部分所辯，純係抗告人主觀臆測，尚難
       採憑。
四、綜上所述，原裁定依檢察官聲請而裁定觀察勒戒，合於毒品
    條例第20條第1項規定，抗告意旨執以前詞提起本件抗告，
    非有理由，應予駁回。
據上論斷，應依刑訴法第412條，裁定如主文。
中　　華　　民　　國　　111 　年　　6 　　月　　29　　日
            刑事第一庭  審判長法  官  林信旭
                              法  官  廖曉萍
                              法  官  顏維助
以上正本證明與原本無異。
本件不得再抗告。
中　　華　　民　　國　　111 　年　　6 　　月　　29　　日
                              書記官  鄧瑞雲